臺灣臺中地方法院刑事判決　　　　　　　96年度訴字第1409號
公　訴　人　臺灣臺中地方法院檢察署檢察官
被　　　告　甲○○
　　　　　　　　　　（另案於臺灣臺中監獄執行中）
上列被告因違反護照條例案件，經檢察官提起公訴（九十六年度
偵字第九六一四號），被告於準備程序中就被訴事實為有罪之陳
述，經告知簡式審判程序之旨，並聽取公訴人、被告之意見後，
由本院合議庭裁定由受命法官獨任進行簡式審判程序，判決如下
：
    主    文
甲○○冒用他人名義申請護照，處有期徒刑肆月，如易科罰金，
以銀元佰元即新臺幣玖佰元折算壹日。
    犯罪事實
一、甲○○前曾因違反肅清煙毒條例、懲治盜匪條例等案件，經
    臺灣高等法院臺中分院、最高法院分別判處有期徒刑三年四
    月、七年四月確定，經一部執行後，於民國九十年四月二十
    七日假釋出監，復因施用毒品案件，經本院分別判處有期徒
    刑七月、三月，應執行有期徒刑八月確定，而遭撤銷假釋，
    其為潛逃出境，竟基於使公務員登載不實之概括犯意，先經
    其友人劉錦茂（已於九十五年三月二十二日死亡）同意後，
    甲○○即於九十二年四月二十一日，至臺中市北屯區戶政事
    務所，以劉錦茂名義佯稱遺失國民身分證，並填具「補領國
    民身分證申請書」，且於申請人簽章欄簽署「劉錦茂」之署
    名、蓋用「劉錦茂」印文一枚，以及按捺指印一枚（均在劉
    錦茂概括授權之範圍內）後，並附上其照片，申請補領國民
    身分證，使該戶政事務所不知情之承辦公務員經形式審查後
    ，將上開國民身分證遺失補發之不實事實登載於其職務上所
    掌管之公文書內。甲○○復於九十二年四月二十四日，在臺
    中市○○區○○路附近某處，將劉錦茂之印章一枚交付予乙
    ○○（業經本院判處拘役四十日），委託乙○○代為領取前
    開身分證，乙○○竟基於幫助甲○○冒名申請護照之不確定
    故意，前往臺中市北屯區戶政事務所內，於委託補領國民身
    分證所用之「委託書」上委託人簽章欄及「補領國民身分證
    申請書」之申請人欄內，簽署「劉錦茂」之署名並蓋用印文
    （均係在劉錦茂概括授權範圍內），乙○○並在「委託書」
    之受託人簽章欄及「補領國民身分證申請書」之領證核章欄
    內簽名並蓋用其印文後，而代甲○○領得前開補發貼有甲○
    ○照片之劉錦茂國民身分證一張。乙○○領得上開劉錦茂國
    民身分證後隨即將之交予甲○○，甲○○復基於冒名申請護
    照之犯意，先利用不知情之一全旅行社人員，以劉錦茂名義
    填具中華民國普通護照申請書，黏貼甲○○之照片，向外交
    部領事事務局臺中辦事處申請護照，致使外交部領事事務局
    承辦之公務員誤以為甲○○即為「劉錦茂」本人申請，經登
    載於職務上所掌公文書後，於同年六月十三日核發中華民國
    護照號碼為000000000號之護照一本予甲○○。甲
    ○○乃分別於九十二年七月十三日出境時及九十四年九月十
    七日入境時，在桃園國際機場內，持上開護照，向該管公務
    員佯稱其係「劉錦茂」，使該管公務員將該不實資料輸入電
    腦，而登載於職務上所掌之準公文書，足以生損害於境入出
    境管理局就入出境管理及外交部領事事務局對於護照核發及
    管理之正確性。嗣經臺中市北屯區戶政事務所於九十五年四
    月間發覺上開劉錦茂補領國民身分證係遭人冒名換領，報警
    處理，始循線查獲上情。
二、案經臺灣臺中地方法院檢察署檢察官自動檢舉偵查起訴。
    理    由
一、上開事實，業據被告甲○○於偵查及本院審理時坦承不諱，
    且經證人即劉錦茂之弟劉錦潭於偵查中證述卷附九十二年四
    月二十一日國民身分證申請書上所黏貼之照片並非劉錦茂等
    情明確（見臺灣臺中地方法院檢察署九十五年度偵字第二二
    六○四號偵查卷第三○頁），並有補領國民身分證申請書、
    委託書、中華民國普通護照申請書、臺中市北屯區人民補領
    國民身分證申請書各一紙、臺中市北屯區戶政事務所九十五
    年四月十三日○九五○○○二七五八號函、外交部九十五年
    三月二十七日領一字第○九五五二一○一七五○號函各一份
    在卷可參，被告之自白與事實相符，應堪採信。本件事證明
    確，被告犯行堪以認定。
二、查被告行為後，刑法業於九十四年二月二日修正公布，九十
    五年七月一日起施行，其中與本件有關部分之第二條、第五
    十五條、第五十六條均業已修正。按「行為後法律有變更者
    ，適用行為時之法律，但行為後之法律有利於行為人者，適
    用最有利於行為人之法律」，修正後刑法第二條第一項定有
    明文。此條規定係規範行為後法律變更所生新舊法律比較適
    用之準據法，本身尚無新舊法比較之問題，於新法施行後，
    應一律適用新法第二條第一項之規定，為「從舊從輕」之比
    較，先予敘明。再按本次法律變更，比較時應就罪刑有關之
    共犯、未遂犯、想像競合犯、牽連犯、連續犯、結合犯，以
    及累犯加重、自首減輕暨其他法定加減原因（如身分加減）
    與加減例等一切情形，綜其全部罪刑之結果而為比較。次按
    從刑附屬於主刑，除法律有特別規定者外，依主刑所適用之
    法律（最高法院九十五年五月二十三日九十五年度第八次刑
    庭會議決議參照）。茲就本件新舊法比較結果說明如下：
  (一)被告行為後，刑法第五十六條連續犯之規定，業於九十四年
    二月二日修正公佈刪除，並於九十五年七月一日施行，則被
    告之犯行，因行為後新法業已刪除連續犯之規定，此刪除雖
    非犯罪構成要件之變更，但顯已影響行為人刑罰之法律效果
    ，自屬法律有變更，依修正後刑法第二條第一項之規定比較
    新、舊法結果，仍以修正前刑法第五十六條之規定有利於被
    告。
  (二)修正後刑法第三十三條第五款規定「罰金：新臺幣一千元以
    上，以百元計算之。」，與修正前刑法第三十三條第五款規
    定「罰金：一元以上。」不同。比較新舊法結果，以舊法較
    有利於行為人，新法並無對被告二人較為有利之情形，故依
    刑法第二條第一項前段規定，本案關於護照條例第二十三條
    第四項之法定刑罰金部分，自應適用行為時之法律即修正前
    刑法第三十三條第五款規定決定其罰金部分之法定刑。
  (三)被告行為後，罰金罰鍰提高標準條例第二條業已刪除，而刑
    法第四十一條第一項前段關於易科罰金之折算標準已由舊法
    之銀元一百元、二百元、三百元修正為新臺幣一千元、二千
    元、三千元，因屬科刑規範事項之變更，其折算標準為裁判
    時所應諭知，自有就新舊法規定比較之必要，經比較新舊法
    結果，以被告行為時之舊法較為有利於被告，新法並無對被
    告有較為有利之情形，是依刑法第二條第一項前段之規定，
    本件應適用被告行為時之舊法即依修正前刑法第四十一條第
    一項前段、修正前罰金罰鍰提高標準條例第二條、現行法規
    所定貨幣單位折算新臺幣條例第二條之規定，諭知以銀元三
    百元即新臺幣九百元折算一日為易科罰金之折算標準。
  (四)刑法第五十五條後段之牽連犯規定亦經刪除，是於新法修正
    施行後，被告所為上開冒名申請護照及連續使公務員登載不
    實文書二罪，即須分論併罰。比較新舊法之規定，修正後之
    規定對於被告較為不利，依刑法第二條第一項之規定，自應
    適用行為時且較有利於被告之法律，即修正前刑法第五十五
    條後段之規定，從較重之一罪予以論處。
  (五)經綜合與本案罪刑有關之連續犯、牽連犯、法定刑罰金最低
    標準及易科罰金標準之情形，比較新舊法結果，新法並無較
    有利於被告之情形，依刑法第二條第一項前段之規定，本案
    仍應適用即行為時即修正前刑法第五十五條、第五十六條、
    第四十一條第一項前段論罪科刑。
三、按入出境管理局就輸入電腦之入出境資料，乃表示一定用意
    證明之電磁紀錄，應依刑法第二百二十條第二項規定以準文
    書論。核被告甲○○以冒用劉錦茂之名義補領之國民身分證
    向外交部申請中華民國護照之行為，係犯護照條例第二十三
    條第四項之冒名申請護照罪，而其冒用劉錦茂之名義向臺中
    市北屯區戶政事務所申請補領國民身分證之行為以及持上開
    冒名申請之中華民國護照出境、入境臺灣地區，而使入出境
    管理局人員誤認係劉錦茂本人出境及入境而將該資料輸入其
    所執掌電腦之行為，則均係犯刑法第二百十四條之使公務員
    登載不實文書罪。又被告利用不知情之一全旅行社人員冒名
    申請中華民國護照部分，係屬間接正犯。被告先後四次使公
    務員登載不實文書之犯行，時間緊接，方法相同，觸犯構成
    要件相同之罪名，顯均係基於概括犯意為之，為連續犯，均
    應依修正前刑法第五十六條之規定，以一罪論，並均加重其
    刑。被告使公務員登載不實文書之行為，目的在冒用劉錦冒
    之名義申請護照，所犯二罪間，有方法結果之牽連關係，應
    依修正前刑法第五十五條牽連犯之規定，從一重之冒名申請
    護照罪處斷。爰審酌被告素行（見前科表），被告為逃避刑
    之執行，冒用他人名義申請補發國民身分證，隱瞞身分，並
    進而以所冒名補發之國民身分證，申請護照使用，蒙混使用
    ，違法出入國境，足以破壞國家證照制度之完整性及入出境
    之管理以及犯後坦承，態度尚佳等一切情況，量處如主文所
    示之刑，並諭知易科罰金之折算標準。
據上論斷，應依刑事訴訟法第二百七十三條之一第一項、第二百
九十九條第一項前段，護照條例第二十三條第四項、刑法第二條
第一項前段、（修正前）第五十六條、第二百十四條、（修正前
）第五十五條、（修正前）第四十一條第一項前段，罰金罰鍰提
高標準條例第一條前段、（修正前）第二條，現行法規所定貨幣
單位折算新臺幣條例第二條，判決如主文。
本案經檢察官楊仕正到庭執行職務。
中　　華　　民　　國　　96　　年　　6 　　月　　25　　日
                  刑事第九庭    法  官  余德正
以上正本證明與原本無異。
如不服本判決，應於送達後十日內向本院提出上訴狀（須附繕
本），上訴於臺灣高等法院臺中分院。
                                書記官  廖日晟
中　　華　　民　　國　　96　　年　　6 　　月　　25　　日
附錄論罪科刑法條
護照條例第23條
偽造、變造國民身分證以供申請護照，足以生損害於公眾或他人
者，處五年以下有期徒刑、拘役或科或併科新臺幣五十萬元以下
之罰金。
行使前項文書者，亦同。
將國民身分證交付他人或謊報遺失，以供冒名申請護照者，處五
年以下有期徒刑、拘役或科或併科新臺幣十萬元以下之罰金。
前項冒用名義者，亦同。
受託申請護照，明知第一項至第四項事實或偽造、變造或冒用之
照片，仍代申請者，處五年以下有期徒刑、拘役或科或併科新臺
幣十萬元以下之罰金。
刑法第214條
明知為不實之事項，而使公務員登載於職務上所掌之公文書，足
以生損害於公眾或他人者，處三年以下有期徒刑、拘役或五百元
以下罰金。
刑法第220條
在紙上或物品上之文字、符號、圖畫、照像，依習慣或特約，足
以為表示其用意之證明者，關於本章及本章以外各罪，以文書論
。
錄音、錄影或電磁紀錄，藉機器或電腦之處理所顯示之聲音、影
像或符號，足以為表示其用意之證明者，亦同。
